【裁判字號】    89,簡上,88
【裁判日期】    900102
【裁判案由】    竊佔等
【裁判全文】
臺灣士林地方法院刑事判決                          八十九年度簡上字第八八號
    公  訴  人  臺灣士林地方法院檢察署檢察官
    上 訴 人即
    被      告  戊○○○
    選任輔佐人
    即被告之子  丙 ○ ○
右列上訴人因竊佔等案件，不服本院八十九年度簡字第四一三號中華民國八十九年六
月八日第一審判決（聲請案號：臺灣士林地方法院檢察署八十八年度偵字第一二三五
○號），提起上訴，本院管轄之第二審合議庭判決如左：
    主      文
上訴駁回。
    事      實
一、緣坐落於臺北市○○區○○段三小段第六○○地號土地為寶山建設股份有限公司
    （以下簡稱寶山公司）所有，於民國四十年間為臺北市政府警察局在其上設置湖
    山駐在所，搭建辦公室及警員宿舍使用，迄六十七年間該駐在所撤銷歸建時，未
    將該土地返還寶山公司，並於七十餘年間為戊○○○之同居人丁○○所占用、整
    建（該屋門牌號碼為臺北市○○里○○路二號，未經保存登記），戊○○○即與
    其子丙○○先後遷入該處居住；寶山公司遂於八十六年間向丁○○、丙○○二人
    提起拆屋還地之民事訴訟，於八十七年四月十五日獲得勝訴判決確定，丁○○、
    丙○○二人即於八十八年十一月八日將該屋騰空，並於八十八年十一月九日因取
    得寶山公司給付之搬遷費新臺幣（以下同）十二萬元而與之達成和解，寶山公司
    因點交完畢更換門鎖而佔有並取得對上開房屋、土地之支配權。戊○○○因對前
    揭搬遷費數額不滿，竟基於為自己不法利益之意圖併毀損之故意，先於八十八年
    十一月十日晚間九時許僱用不知情之鎖匠陳江吉將寶山公司所有附連於上開房屋
    大門上之喇叭鎖拆換而毀壞之，將原鎖棄置於不詳地點，足以生損害於寶山公司
    ，復搬入瓦斯桶、棉被、電視、碗筷等物及居住於該處而竊佔上開房屋、土地。
    嗣於八十八年十一月十二日經寶山公司報警循線查獲。
二、案經寶山公司訴由臺北市政府警察局北投分局報請臺灣士林地方法院檢察署檢察
    官聲請簡易判決處刑。
    理      由
一、訊據被告戊○○○固不否認曾於八十八年十一月十日僱請鎖匠前往上開房屋更換
    門鎖並隨而遷入居住之事實，惟矢口否認涉有竊佔、毀損等犯行，辯稱：伊原即
    居住在上開房屋內，戶口從頭到尾未遷離過，且並非民事訴訟當事人，於獲悉強
    制拆除日期後，即四處奔走尋求協助，伊於八十八年十一月八日晚上在康定路西
    園路附近的地藏王廟門口坐，找人聊天，整夜沒有睡到天亮；八十八年十一月九
    日則住在朋友家中；不知該屋內的傢俱是丁○○、丙○○所搬走，丁○○、丙○○因怕被罵，也沒有告知伊。伊於八十八年十一月十日上午找人去上開房屋換鎖
    時，為寶山公司人員察覺後所阻止，並將鎖匠趕走，派出所主管表示強制執行程
    序已經撤銷，伊見屋內空無一物，以為對方將東西偷搬走，故為居住之需而買新
    家俱搬入該屋，並為安全起見，另找一位鎖匠更換該屋原有之舊鎖，未有破壞門
    鎖之事云云；然查：
    (一)被告雖辯稱伊於八十八年十一月十日晚間僱請鎖匠陳江吉所拆卸更換之喇叭鎖
      為原即安裝於上開房屋大門上之舊鎖，並非寶山公司所安裝之新鎖云云，然經
      證人即寶山公司人員甲○○到庭證稱：其於八十八年十一月九日曾更換上開房
      屋大門的喇叭鎖，後門另加裝二個門栓，並拍照以向寶山公司及本院民事執行
      處陳報已經騰空之事等語（詳偵查卷第三十頁、本院八十九年十二月六日訊問
      筆錄），而細觀偵查卷附告訴人寶山公司之代理人乙○○於偵查中所陳報之該
      屋騰空後照片，上開房屋大門上所裝設之喇叭鎖（參偵查卷第二二頁附第二幀
      、第二三頁附第二幀等照片）確係新鎖，迥異於其他門鎖業已銹蝕泛黃之外觀
      ，而甲○○更換新鎖後，原裝置新鎖之外包裝紙盒連同舊鎖放置於上開房屋大
      門內地板上之情形，亦有照片可證（詳偵查卷第二三頁附第一幀照片），如寶
      山公司人員並無更換門鎖之事，該處何以留有上開物件？且上開房屋後門除舊
      有之門栓一只外，另經寶山公司加裝門栓二只之事實，亦為被告所是認（詳本
      院八十九年十二月六日訊問筆錄），並有照片一幀可佐（詳偵查卷第二七頁附
      第二幀照片），足徵告訴人寶山公司於取得上開房屋之事實上處分權後，確有
      防免他人進入以保障其支配權之舉措，則該公司人員實無於上開房屋之後門加
      裝二道門栓，反置前門門鎖於不顧之理；綜此，堪認證人甲○○確有於寶山公
      司取得上開房屋後更換大門門鎖之行為。被告辯稱所拆卸者為原有之舊鎖云云
      ，及證人陳江吉調查中所稱：換鎖前，係被告拿門的鑰匙讓其開門，換下來的
      鎖是舊的云云（詳本院八十九年十月二十五日訊問筆錄），核與上開事證不符
      ，均不足採。而換下來的舊鎖處理方式，經證人陳江吉陳明：「被告表示不要
      了，我就帶回去賣給廢棄廠。」等語在卷（同前訊問筆錄），是被告毀棄該喇
      叭鎖之行為，應屬昭然。
    (二)查上開土地係告訴人寶山公司所有，有土地登記謄本影本一份附卷可參，而上
      開房屋之來源，亦經證人丁○○於本院調查中證稱：「是派出所蓋好後派出所
      搬遷，同意我住在那裡，我是七十一年搬進去的。」、「（問：你對該屋是否
      有產權？）沒有。」等語（詳本院八十九年十月九日訊問筆錄），該房屋既未
      經保存登記，證人丁○○亦僅整修該屋，則該房屋之所有權應歸原始起造人所
      有，縱認證人丁○○係經臺北市政府警察局之同意而入住該屋，其亦僅對該屋
      擁有事實上之處分權耳。又經告訴人寶山公司於八十五年間對丁○○、丙○○
      二人提起拆屋還地之民事訴訟，並於八十七年四月十七日獲得勝訴判決確定，
      經寶山公司聲請強制執行後，本院即訂於八十八年十一月十日上午九時三十分
      執行拆除，有本院八十六年度簡上字第一○四號判決、確定證明書、八十八年
      九月十三日士院仁執智字第八八八七號通知可參（詳本院八十七年度執字第八
      八八七號民事執行卷宗第十一頁至第十六頁、第七五頁）。又經被告於本院審
      理中敘明：「（問：你知道八十八年十一月十日法院要來執行？）對，我看到
      執行通知。」等語外（詳本院審理筆錄），證人丁○○亦於本院調查中證稱：
      民事訴訟中，被告從頭到尾均有開庭旁聽，且都聽到尾，也有看到法院通知拆
      房子的條子等語，核與證人丙○○於本院調查所述相符（均詳本院八十九年十
      月九日訊問筆錄），且有經寶山公司人員張貼於上開房屋門側之本院八十八年
      九月十三日士院仁執智字第八八八七號通知及照片（詳上開執行卷第七五頁附
      通知書函稿、第八六頁附陳報狀、第九一至九二頁附照片四證）、被告於八十
      八年十一月九日向本院民事執行處所遞聲請狀（詳上開執行卷第一○一頁）可
      憑，故被告對於上開房屋之相關民事訴訟、將遭強制拆除等情應知之甚詳一節
      ，堪以認定。
    (三)且查被告原戶籍設於桃園縣中壢市○○路○段二四三巷六三弄二六衖十一號其
      配偶蔡耀欽戶內，於八十六年五月六日始遷入臺北市○○區○○路二號丁○○
      戶內，迄同年十一月四日於同址創立新戶等情，經被告於本院審理中陳明在卷
      （詳本院審理筆錄），並有伊戶籍資料可憑。而設籍地址與實際居住所在不同
      之情形，應非少見，如被告於八十七年間因另涉賭博案件，於八十七年十一月
      二十一日之警訊中即表明其現住址在臺北市○○路一百六十號五樓之一，於該
      案偵查中復自承上址房屋為其所租等語（詳臺灣臺北地方法院檢察署八十七年
      度偵字第二四五六六號偵查卷第六頁、第二三頁背面）、迄八十八年十一月十
      五日於本案警訊中，又自承其現住址在臺北市○○區○○路一段一二五巷十三
      號二樓（詳偵查卷第九頁），而證人陳江吉係於臺北市○○路○段一三六巷八
      號開設廣州鎖匙店，有其名片在卷可按，該證人於本院調查中對所詢最初如何
      認識被告一節，亦答稱：「他時常去我店內打鑰匙，約有十次以上，這十次都
      是在近一年以內。可能是她幫他朋友打的，他也有帶朋友去。」等語（詳本院
      八十九年十月二十五日訊問筆錄），衡諸一般人除考慮價格或有熟識者外，多
      會選擇住家鄰近之鎖店複製鑰匙等常情，被告既於近一年內曾至該鎖店打鑰匙
      十次以上，於八十八年十一月十日復係自西園路一段僱請鎖匠陳江吉遠赴上開
      房屋更換門鎖，足見被告於八十八年間應係常居於臺北市萬華區一帶，偶至系
      爭房屋居住，是其居住於系爭房屋之意思是否始終連續不斷，自屬有疑。
    (四)再查，證人丙○○因面臨前揭強制執行程序，於執行前約一個月即在臺北市○○區○○路租賃房屋，被告知悉該租屋之事，也曾去過該處等節，經被告、證
      人丙○○於本院調查中敘明在卷（均詳本院八十九年十月九日訊問筆錄），而
      證人丁○○、丙○○二人係於八十八年十一月八日僱請數輛車將上開房屋內大
      部分物品丟棄、遷空，僅留下衣服、瓦斯、電視等物，且於八十八年十一月九
      日與告訴人寶山公司達成和解等情，亦經該二名證人於本院調查中陳明無訛（
      均詳上開筆錄），觀諸卷附和解契約書所載：「一、乙方（按指丁○○）及丙
      方（按指丙○○）願於民國八十八年十一月九日下午五時以前‧‧‧遷出，並
      將房屋內外所有物品清除，將房屋點交予甲方（按指告訴人寶山公司），並將
      土地返還於甲方。」、「二、乙方及丙方將房屋點交甲方後，尚未將其物品清
      除完畢，視為放棄權利，任由甲方處理。」等內容（詳偵查卷第十二頁），及
      卷附寶山公司人員於取得該屋後，所攝該屋內業已騰空之照片十四幀（詳偵查
      卷第二二至二七頁），是證人丁○○、丙○○二人確已將上開房屋點交予告訴
      人寶山公司之事實，至屬明確。如告訴人寶山公司未獲點交該屋，何以會給付
      丁○○、丙○○二人搬遷補助費十二萬元，證人丁○○、丙○○二人又何以會
      簽署該和解契約書，並交付系爭房屋之鑰匙。故證人丁○○、丙○○二人均稱
      並未點交的說法，實無足採。被告與證人丁○○、丙○○之關係密切，對於相
      關執行程序之進展、賃屋之事均甚明瞭，對於遷空及進行和解之事，實無不知
      之理；否則證人丁○○、丙○○二人於未徵得被告之同意下搬遷伊物品，應暫
      為保留以待被告處理，何有逕予棄置之可能；而被告如不知前揭和解及撤回強
      制執行之過程，於本院預定強制拆除上開房屋之重要時點，亦應到達該屋現場
      以表達意見及避免其物品遭不當處理，而伊竟均未出現，遲至當日下午始攜鎖
      匠前往該處欲更換門鎖，復新購家俱，益證被告知悉前揭和解之事，並同意丁○○、丙○○二人遷出、丟棄伊之物品，已中斷伊居住於上開房屋之意思。
    (五)證人丁○○自七十一年間即已住入上址，另證人丙○○、被告先後遷入該屋居
      住，故該屋內置有甚多日常一般生活用品一節，此經證人丁○○於本院調查中
      述及：「（問：八十八年十一月九日前該屋內擺放哪些家具或物品？）有棉被
      、床舖、桌椅、電視、冰箱、鍋子、瓦斯等家用物品。」，及有關該等物品之
      數量：「‧‧‧是一次請了數輛車搬走的‧‧‧」等語（詳本院八十九年十月
      九日訊問筆錄），且證人丁○○多數時間均在家中看顧，果有遭竊之事，竊賊
      趁隙所取亦係貴重、易攜物品，絕無僱請數輛貨車將該處物品鉅細靡遺全數竊
      走之可能。被告明知八十八年十一月十日為本院民事執行處預定執行拆除之日
      期，已如前述，縱認伊不知丁○○、丙○○二人搬遷之事，伊於八十八年十一
      月十日下午返回上開房屋查看發覺該屋內已空無一物、丁○○、丙○○二人未
      居住於內，衡情亦應認為係因法院執行強制執行程序所為，當不致有上開房屋
      遭竊一空之誤認。反之，若被告果認舊有家俱遭竊一空，復未見丁○○、丙○○二人在該屋內，應認居住、財產安全有危，伊何以竟忽視安全問題，另購買
      新家俱放置並住入該屋內；故被告辯稱：因係誤認遭竊而為居住之需重新購買
      家俱遷入的說詞，實與常情多所矛盾，不足採信。
    (六)又刑法規範之竊佔罪所稱「他人之不動產」，凡非行為人所有之公私有不動產
      ，即其與人所共有之不動產皆括之，並包括持有、管有、佔有人於內；易言之
      ，不問該不動產為他人所有、持有或共有公有，若一經竊佔，皆成本罪。故該
      罪除保障所有權外，亦保障對不動產支配權能之不受侵犯。證人丁○○、丙○○二人既已返還上開土地予告訴人寶山公司，告訴人寶山公司亦因點交而取得
      上開房屋之事實上處分權，復更換、加裝門鎖以排除他人之進入，則告訴人寶
      山公司已取得對上開房屋、土地之支配權，被告竟於八十八年十一月十日晚間
      將家俱遷入隨而進入居住，伊破壞告訴人寶山公司對該等不動產之支配權之行
      為，堪以認定。
    承上各節所述，本件事證已臻明確，被告所涉毀損、竊佔等犯行均堪認定，應依
    法論科。
二、核被告戊○○○所為拆卸寶山公司所有之門鎖並棄置之行為，係犯刑法第三百五
    十四條之毀棄、損壞他人之喇叭鎖，足以生損害於他人罪，伊利用不知情之鎖匠
    陳江吉為毀損之行為，應論以間接正犯。另被告將伊物品搬入上開房屋、土地並
    遷入居住之行為，係犯刑法第三百二十條第二項、第一項之意圖為自己不法之利
    益，而竊佔他人之不動產罪。被告換鎖之目的在於破壞寶山公司對於上開房屋、
    土地之支配權，復遷入該處居住，伊所為上開二罪間，有方法、目的之牽連關係
    ，應依刑法第五十五條之規定從竊佔罪一重處斷。原審基此因認被告罪證明確，
    援引刑事訴訟法第四百四十九條第一項、第三項、第四百五十四條第二項，刑法
    第三百二十條第一項、第二項、第三百五十四條、第五十五條、第四十二條第二
    項、第七十四條第一款，罰金罰鍰提高標準條例第一條前段、第二條之規定，逕
    以簡易判決科處上訴人即被告罰金銀元五千元，並諭知易服勞役之折算標準，及
    宣告緩刑二年，認事用法並無不當，量刑亦稱妥適。被告上訴指摘原判決不當，
    核非可採，其上訴為無理由，應予駁回。
據上論斷，應依刑事訴訟法第四百五十五條之一第一項、第三項、第三百六十八條，
判決如主文。
本案經檢察官何明楨到庭執行職務。
中      華      民      國      九  十      年     一     月     二     日
                                  臺灣士林地方法院刑事第一庭
                                      審判長法  官
                                法  官
                                            法  官
本件不得上訴。
附錄本案論罪科刑法條：
中華民國刑法第三百二十條第一項、第二項
  意圖為自己或第三人不法之所有，而竊取他人之動產者，為竊盜罪，處五年以下有
  期徒刑、拘役或五百元以下罰金。
  意圖為自己或第三人不法之利益，而竊佔他人之不動產者，依前項之規定處斷。
中華民國刑法第三百五十四條
  毀棄、損壞前二條以外之他人之物或令致不堪用，足以生損害於公眾或他人者，處
  二年以下有期徒刑、拘役或五百元以下罰金。


司法院資訊處製作；財團法人民間司法改革基金會備份。
